【裁判字號】    94,建上,84
【裁判日期】    950221
【裁判案由】    給付工程款
【裁判全文】
臺灣高等法院民事判決                  94年度建上字第84號
上  訴  人  榮電股份有限公司
法定代理人  乙○○
訴訟代理人  羅惠民律師
複  代理人  沙慧貞律師
被  上訴人  台北縣政府
法定代理人  甲○○
訴訟代理人  沈明欣律師
上列當事人間給付工程款事件，上訴人對於中華民國94年8月31
日臺灣板橋地方法院93年度建字第80號第一審判決提起上訴，本
院於95年2月7日言詞辯論終結，判決如下：
    主  文
原判決關於駁回上訴人後開第2項之訴部分，及該部分假執行之
聲請並訴訟費用之裁判均廢棄。
被上訴人應再給付上訴人新台幣壹仟零拾玖萬玖仟貳佰肆拾元
，及自民國93年12月14日起，至清償日止，按週年利率5%計算之
利息。
第一、二審訴訟費用除確定部分外，由被上訴人負擔。
本判決所命給付，於上訴人以新台幣佰伍拾萬元供擔保後得假
執行，但被上訴人如以新台幣壹仟零拾玖萬玖仟貳佰肆拾元為
上訴人預供擔保，得免為假執行。
    事實及理由
一、按當事人不得提出新攻擊或防禦方法，但對於在第一審已經
    提出之攻擊或防禦方法為補充者，不在此限，民事訴訟法第
    447條第1項第3款定有明文。本件兩造所爭執者，乃係就上
    訴人與訴外人鴻基工程股份有限公司（下稱鴻基公司）共同
    承攬被上訴人之「基隆河初期治理計畫─應急堤後抽水設施
    及引水幹管工程抽水站第一標（P2、P3、P4、P6）」工程（
    以上訴人為代表廠商，下稱系爭工程），其工期究為「單一
    工期」抑或「分別計算」。上訴人均主張系爭工程為「單一
    工期」，且從未變更合意為「分別計算」工期，則系爭工程
    並未變更工期，上訴人於原審即已主張，且其於原審亦已引
    用系爭工程合約第19條規定，非經兩造以書面簽署同意變更
    合約條款，否則不生變更合約效力等語（見原審卷第124頁
    ），則其本院再次主張兩造間變更工期需依系爭工程合約第
    19條第5項辦理，始生效力之攻擊防禦，應係屬對於在第一
    審已經提出之攻擊或防禦方法為補充者，核合於民事訴訟法
    第447條第1項第3款之規定。另被上訴人之法定代理人已由
    林錫耀變更為甲○○，並由其聲明承受訴訟，應予准許，均
    核先說明。
二、本件上訴人主張：伊與訴外人鴻基公司共同承攬被上訴人發
    包之系爭工程，立有工程合約，約定伊為共同承攬人之代表
    廠商，伊已於民國91年7月3日完成系爭工程，並經被上訴人
    驗收合格，且亦依約繳納保固保證金之銀行保證書，依約被
    上訴人應即給付工程尾款新台幣（下同）24,599,000元。詎
    被上訴人竟藉口伊工程遲延而以逾期罰款予以抵銷。惟系爭
    部分工程係因被上訴人或不可抗力因素致無法如期施工，經
    伊依約定申請被上訴人展延工期，被上訴人亦已准予展延工
    期285天，且同意100天之例假日不計入工期，共計385天。
    伊於89年9月13日開工，依約應於開工日起360日曆天完成，
    即自開工之日之89年9月13日計算，完工期限之末日應為91
    年9月30日，伊於91年7月3日已全部完工，並無遲延完工之
    情，詎被上訴人竟將合約約定之單一工期變更為分站分別計
    算工期，進而主張伊有逾期罰款而與工程尾款抵銷。然伊並
    未同意工期由單一工期變更為分站分別計算工期，被上訴人
    片面變更，並無理由，爰依承攬契約關係，請求判命被上訴
    人如數給付工程尾款本息之判決（原審僅判命被上訴人應給
    付上訴人1419萬9760元本息，而駁回上訴人其餘之請求。上
    訴人就其敗訴部分聲明不服，被上訴人就其敗訴部分並未聲
    明不服已確定）。上訴聲明：(一)原判決不利於上訴人部分廢
    棄。(二)上廢棄部分，被上訴人應再給付上訴人1039萬9240元
    ，及自93年12月14日起至清償日止之法定遲延利息。(三)願供
    擔保請准宣告假執行。
三、被上訴人則以：依系爭合約第7條第1項之約定，上訴人應於
    開工日（89年9月13日）起360日曆天完成。但若有同條第4
    項約定事由發生，上訴人應申請延展履約期限。本件上訴人
    雖依上開規定申請延展履約期限，且伊於接獲上訴人展期申
    請後，亦曾於90年5月31日、91年6月28日、91年12月27日、
    91年12月30日、92年3月10日以公函同意上訴人展延工期之
    申請，然伊在上開91年6月28日展延工期之公函（北府工水
    字第0910412351號函）中，即已詳細載明：「二、‧‧‧各
    抽水站為獨立之個體，進場施工時程不互相干擾，故本府認
    定仍應以整體合約內容所定，於開工之日起360日日曆天為
    計算基準，各站分別展延工期日數不同而有完工之期限。三
    、由上述說明，各站進場施工期間起始不同，經貴公司查核
    依工程合約規定，本府同意各站展延履約期限如下：P3 抽
    水站工期展延200日，P4抽水站工期展延99日」等語，且伊
    於嗣後之91年12月27日（北府水雨字第09107357840號函）
    、91年12月30日（北水雨字第0910748930號函）函覆同意上
    訴人延展履約期限時，所使用之用語，亦係依各抽水站給予
    不同之履約期限。本件雖依照系爭合約所約定之履約期限開
    工日起360日內完成，係以整體工程（含四個抽水站工程）
    完工作為約定之內容，惟由伊之回函可知伊係就各個抽水站
    同意給予不同之延期期限，而其中P2抽水站上訴人本應於工
    程開工後550日曆天完成，然上訴人卻遲至開工日後659日曆
    天完成，已遲延104日曆天；P6抽水站部分，上訴人本應於
    開工後535日曆天完成，惟亦遲至開工日後580日曆天方完工
    ，已遲延45日曆天，伊依系爭合約第17條遲延履約第1項之
    約定，以各該抽水站未完成履約部分之本契約價金，每日依
    其千分之一計算逾期懲罰性違約金，總計扣罰1789萬580元
    ，並以之與上訴人之工程款抵銷，自屬有據。倘上訴人就伊
    之回函有異議，理應於接獲回函後為之，惟上訴人自始即未
    表異議，足見上訴人亦已同意此延展期限之計算方式。至上
    訴人雖於92年1月12日以各抽水站分別計算完工期限與契約
    約定不符為由，向伊表示異議，然伊早於91年6月28日即已
    函知上訴人各抽水站為獨立之個體，各站分別延展工期日數
    不同而各自有完工之期限，上訴人於接獲上開公函後卻遲至
    半年後始提出異議，顯不合常理。況，縱認上訴人其表示異
    議仍屬合法，惟系爭契約原約定之單一工期雖係針對整體工
    程而約定，但契約並未限制伊行使展延工期同意權時，不得
    就各抽水站之情形，而給予不同展延期限，伊自無庸得上訴
    人同意始得就各抽水站為個別展延工期，上訴人此項主張與
    契約第7條第4項約定之內容不符，自不足採。上訴人主張被
    上訴人既同意其延展履約期限，其只需全部工程在被上訴人
    准延展之最長履約期限內完成，即無逾期扣罰之問題云云，
    乃曲解伊同意展期之意思表示內容等語，資為抗辯。並答辯
    聲明：駁回對造之上訴。如受不利判決，願供擔保請准宣告
    免為假執行。
四、兩造不爭執之事實
  (一)上訴人與鴻基公司於89年8月24日共同與被上訴人簽訂系爭
    工程合約，由上訴人為代表廠商承攬「基隆河初期治理計畫
    ─應急堤後抽水設施及引水幹管工程抽水站第一標（P2、P3
    、P4、P6）」工程，約定全部工程應於開工後360日之日曆
    天內完工。系爭工程於89年9月13日開工，其中P2抽水站最
    後完工，上訴人提報竣工之日期為91年7月3日。
  (二)上訴人就系爭工程尚有2459萬9000元之工程款未領取。
  (三)被上訴人曾於(1)90年5月31日同意上訴人延展履約工期10日
    。(2)再於91年6月28日函以各抽水站為獨立之個體，進場施
    工時程不互相干擾，認工期雖仍應以整體合約內容所定，於
    開工日起360日曆天為計算基準，但各站分別展延工期日數
    之不同而各自有完工之期限，並同意P3抽水站工期展延200
    日，P4抽水站展延90日。(3)復於91年12月27日同意P2、P3、
    P4 、P6各站工程展延履約期限30日。(4)嗣再於91年12月30
    日同意各站延展履約期限如下：P2抽水站延展工期55日、P3
    抽水站延展工期55日、P4抽水站延展工期27日、P6抽水站延
    展工期47日。(5)末另於92年3月10日同意工程自開工日起至
    工程合約完工期限止所遇星期日不計工期。
  (四)上訴人於92年1月12日曾就被上訴人前開91年6月28日北府工
    水字第0910412351號函提出異議表示：合約工期為開工日起
    360日曆天完成之單一工期，各站各自完工僅為本工程之要
    逕，最後完工期限仍以貴府核定四站最後完工日期為最後工
    期等語。
五、上訴人主張依兩造所訂立之系爭工程合約第7條第1項約定，
    系爭工程期限係自開工日起360日曆天完成，且係將4座抽水
    站均包含在內為一整體工程，其並未同意變更為各抽水站分
    別計算工期，若欲變更工期計算方式，自應依系爭工程合約
    第19條約定為之等語，被上訴人則以依系爭合約第7條第4項
    之約定，足認是否延展工期屬被上訴人之權限，上訴人僅具
    有提出申請之權利，且綜合解釋系爭工程合約前後條文之規
    定，足見延展工期此一契約變更事項，實已排除在第19條契
    約變更須經兩造合意並作成書面紀錄、簽名蓋章之範圍內云
    云。是本件兩造所爭執者，厥為本件有無系爭合約第19條第
    5款之適用，及兩造有無將原契約以四抽水站為一整體工程
    之單一工期，變更為：以開工日起360日曆天為計算基準，
    各站個別展延工期日數之不同而各自有完工期限之合意。經
    查：
  (一)本件應有系爭工程合約第19條第5款之適用：
  (1)系爭工程契約第19條「本契約變更及轉讓」第5項：「本契
    約之變更，非經甲方及乙方雙方合意，作成書面紀錄，並簽
    名或蓋章者，無效。」（見原審卷第29頁），已明白約定系
    爭工程契約之變更，非經兩造當事人合意、作成書面紀錄、
    並簽名或蓋章，否則不生變更契約之效力。被上訴人雖以系
    爭合約第19條第5項係以上訴人為規範對象，被上訴人不受
    拘束云云。惟查：系爭工程合約第19條第1項係約定甲方（
    即被上訴人）於必要時得於本契約所約定範圍內通知乙方（
    即上訴人）變更本契約（含新增項目），乙方於接獲通知後
    應....。第2項係乙方於甲方接受其所提出須變更之相關文
    件前，不得自行變更本契約，....。第3項係約定甲方於接
    受乙方所提出須變更事項前即請求乙方先行施作或供應，其
    後未依原通知辦理本契約變更或僅部分辦理者，應補償乙方
    所增加之必要費用。...。第5項係約定：本契約之變更，非
    經甲方及乙方雙方合意，作成書面紀錄，並簽名或蓋章者無
    效。綜觀該第19條之全部各項規定，均針對兩造關於契約變
    更而為之約定，系爭契約內容之變更，自應由雙方共同遵行
    第19條之約定辦理，方生變更契約之效果，被上訴人抗辯此
    條約定僅係規範上訴人，被上訴人不受拘束云云，顯非可採
    。
  (2)再查合約第7條第1項後段已明定系爭工程為：「於開工日起
    360日曆天完成。」之「單一工期」（見原審卷第12頁），
    此為被上訴人所不爭執，則倘欲將契約明文所定之「單一工
    期」變更為「分站分別計算工期」，自屬變更契約條款之範
    圍，而應依第19條之規定辦理。況依第7條第3項：「本契約
    如需辦理變更，其工程項目或數量有增減時，履約期限得由
    雙方視實際需要議定增減之。」之規定，亦可知變更履約期
    限，需由雙方議定而為增減，再觀諸第7條全文，均未見任
    何排除第19條關於變更契約規定適用之文義，則兩造若欲將
    「單一工期」變更為「分站分別計算工期」，自應依第19條
    之規定，由雙方以書面簽認，方能發生變動契約內容之效果
    。
  (3)被上訴人雖以其依系爭合約第7條第4項之約定：『如乙方（
    上訴人）在本契約履約期間，有下列情形之一，確非可歸責
    於乙方，而需展延履約期限者，乙方應於事故發生或消失後
    ，儘速以書面向甲方（被上訴人）申請展延履約期限，不計
    算逾期懲罰性違約金。.....。』等語，足認是否延展工期
    屬被上訴人之權限，上訴人僅具有提出申請之權利，且綜合
    解釋系爭工程合約前後條文之規定，足見延展工期此一契約
    變更事項，實已排除在第19條契約變更須經兩造合意並作成
    書面紀錄、簽名蓋章之範圍內云云。惟為上訴人所否認。查
    ：系爭合約就四個抽水站係以單一工期為完工期限，且並
    未就各個抽水站之完工日期為約定，有系爭工程合約書可稽
    （見原審卷第7頁至31頁），而合約第7條第4項之「履約期
    限延期」之約定，乃針對「履約期間，因非可歸責於乙方（
    即上訴人）而需展延履約期限」所為之約定，亦即係指兩造
    於第7條第1項後段：「於開工日起360日曆天完成。」所定
    「單一工期」之前題下，得按照實際工程進行狀況，由兩造
    依第7條第4項之約定，判斷系爭工程是否有展延工程日數之
    必要。是兩造依第7條第4項之約定辦理展延履約期限，該展
    延之前提仍係以「單一工期」為基礎再另增加工期，始符合
    契約本旨。被上訴人以系爭合約原約定之單一工期雖係針
    對整體工程為約定，但並未限制其於行使展延工期同意權時
    ，不得就各個抽水站予以不同展延期限，其自得予以不同展
    延期限而計算工期云云。惟查：被上訴人於上訴人申請展延
    工期時，縱認因各個抽水站為獨立個體，進場施工時程不互
    相干擾，而得就各站予以不同展延工期，然系爭工程於訂約
    時既已含四個不同之抽水站，僅約定單一完工日期，且並未
    限定何站應於何時完成，則立約時即有四個抽水站之完成日
    可以不同，並以360日單一工期為計算標準，上訴人依系爭
    合約第7條約定，申請展延工期既需得被上訴人同意，被上
    訴人雖得視各個抽水站情形而予以不同之展延期限，然仍應
    以單一工期方式計算。至工期展延應得被上訴人同意，僅屬
    履約期限延長問題，核與工期之計算方式係單一工期或係各
    站分別計算工期無涉，且工期自單一工期變更為各站分別計
    算方式，事關逾期違約金之計算，更應依系爭工程合約第19
    條第5款之約定為之。要難因展延工期之結果，即執此謂第7
    條第1項之「單一工期」已變更為「分站分別計算工期」。
    是被上訴人抗辯各站展延工期之變更事項，已排除系爭合約
    第19條之適用範圍云云，顯與契約條款約定意旨有違而不足
    採。
  (二)兩造間有無變更工期為按各站分別計算之默示合意部分：
    被上訴人抗辯其於91年6月28日即以函文通知上訴人有關展
    延工期及變更工期為按各站分別計算，上訴人未立即表示異
    議，並繼續施作，應已有默示合意變更工期計算方式云云。
    惟為上訴人所否認。經查：本件工期自單一工期變更為分站
    各別計算工期，係屬契約之變更，應依系爭合約第19條約定
    ，經雙方合意並作成書面紀錄，簽名或蓋章，始生變更效力
    ，業如前述，雙方就此並未作成書面，且經雙方簽名蓋章，
    依前揭約定，亦不生效力。況被上訴人之前揭函示，亦不足
    以證明上訴人有默示同意。蓋：(1)系爭工程中之P3、P4、P6
    各抽水站係91年4月15日完工，P2抽水站最後完工，上訴人
    提報竣工之日期為91年7月3日，此有上訴人提出之工程保固
    切結書記載可按（見原審卷第37頁），且為被上訴人所不爭
    執。被上訴人於上訴人P3、P4、P6各抽水站工程已完工後，
    P2抽水站距完工日僅5日之91年6月28日，始突然變更單一工
    期為各站分別計算工期，顯有違契約精神，行政院公共工程
    委員會亦認被上訴人將單一工期變更各站分別計算工期，作
    為計罰逾期違約金之標準，與契約精神是否相符，有待商榷
    ，有該委員會93年7月1日工程訴字第09300249250號函檢附
    之修正調解建議可參（見原審卷第128至130頁）。(2)系爭工
    程監造人即新環科技顧問股份有限公司（下稱新環公司）於
    90年8月1日曾去函被上訴人建議系爭合約履約工期應以分站
    工期最後一個工期為合約履約工期計算標準，有該公司90年
    8月1日新環（90）汐字第900198號函可參（見原審卷第126
    頁），被上訴人遲至91年6月28日始以該函表示各站分別計
    算工期，已近一年，而監造人係受被上訴人委託監造，新環
    公司亦認系爭工程之履約期限係以單一工期計算者為可採，
    而上訴人信賴契約精神及新環公司，致未及時對被上訴人91
    年6月28日表示異議，且系爭合約第9條施工管理第12項約定
    ：「甲方及乙方之一方未請求依本契約履約者，不得視為或
    構成一方放棄請求他方依本契約履約之權利。」（見原審卷
    第17頁），準此，則亦不生未異議者即生失權效果。(3)系爭
    工程合約第5條付款規定，於第1項約定：1.本契約無給付預
    付款。2.估驗款：本契約自開工日起，每十五日估驗計價
    撥付估驗款一次。... 估驗以已履約完成者為限，....，
    並於工程完成，甲方驗收合格，乙方繳納保固保證金後，於
    15日內一次無息結付尾款（見原審卷第10至11頁），則上訴
    人未異議而繼續請款，乃係依工程合約而為，與是否同意變
    更工期之計算方式無涉。而尾款之請求則需待工程完成經驗
    收合格，並繳納保固保證金後15日始得請求給付。是自難以
    上訴人未異議而請款，即遽認其有默示同意變更工期之計算
    方式。況被上訴人拖延將近一年始函覆新環公司90年8月1日
    之請示，並繼續付款予上訴人，在其函覆前，有使上訴人對
    被上訴人就展延工期應依原約定以最後一個工期為合約履約
    工期計算標準並無爭議而產生確信，則被上訴人亦不得再翻
    異以各站分別計算工期而計罰逾期違約金。(4)再觀諸被上訴
    人於上訴人完成系爭全部工程後，仍於91年12月27日、91年
    12月30日及92年3月10日發函同意展延工期，及上訴人於92
    年1月12日正式去函被上訴人表示異議等情觀之，亦足見上
    訴人就工程工期仍有爭議。(5)綜上所述，上訴人於接獲被上
    訴人91年6月28日函通知後，雖未及時異議，惟其並無任何
    積極行為足致被上訴人誤認，其僅單純沈默，自難執此認其
    有默示合意變更工期之計算方式。
六、系爭工程之履約期限既為自開工之日起360日曆天完工，且
    屬單一工期，且係以被上訴人准予展延工期之最後一個工期
    為合約履約工期計算標準，業如前述，而被上訴人所給予上
    訴人展延工期為285天（詳見原審卷第60頁P3站之計算），
    另同意例假日不計入工期計100天（見同上頁P2站之計算）
    ，二者共385天。查系爭工程於89年9月13日開工，上訴人原
    應於開工日起360日曆天完成，加上展延之385天，即自開工
    之日之89年9月13日起算，完工期限之末日應為91年9月30日
    。上訴人既於91年7月3日全部完工，即無遲延完工之情事，
    更無逾期罰款情事之存在，被上訴人主張以逾期罰款與工程
    尾款相抵銷，即非正當。從而，上訴人本於承攬之法律關係
    ，請求被上訴人給付未付尾款2459萬9000元及自起訴狀繕本
    送達翌日起即93年12月14日起至清償日止之法定遲延利息，
    核屬正當，應予全部准許。原審為上訴人一部敗訴之判決，
    駁回其1039萬9240元本息之請求及假執行之聲請，尚有未洽
    。上訴意旨指摘原判決此部分不當，求予廢棄改判，為有理
    由。爰由本院予以廢棄改判命被上訴人再為給付如主文第2
    項所示。又兩造均陳明願供擔保宣告准免假執行，經核均無
    不合，爰分別酌定相當擔保金額准許之。
七、本件事證已臻明確，兩造其餘主張與舉證，經審酌核與判決
    結果不生影響，爰不逐一論述，併此敘明。
八、據上論結，本件上訴為有理由，依民事訴訟法第450條、第
    78條、第463條、第390條第2項、第392條，判決如主文。
中    華    民    國    95    年    2    月    21   日
                  民事第七庭    審判長法  官  鄭三源
                                      法  官  王聖惠
                                      法  官  周美月
正本係照原本作成。
如不服本判決，應於收受送達後20日內向本院提出上訴書狀，其
未表明上訴理由者，應於提出上訴後20日內向本院補提理由書狀
（均須按他造當事人之人數附繕本）上訴時應提出委任律師或具
有律師資格之人之委任狀；委任有律師資格者，另應附具律師資
格證書及釋明委任人與受任人有民事訴訟法第466條之一第一項
但書或第二項（詳附註）所定關係之釋明文書影本。
中    華    民    國    95    年    2     月    22    日
                                      書記官  陳啟文
附註：
民事訴訟法第四百六十六條之一（第一項、第二項）：
對於第二審判決上訴，上訴人應委任律師為訴訟代理人。但上訴
人或其他法定代理人具有律師資格者，不在此限。
上訴人之配偶、三親等內之血親、二親等內之姻親，或上訴人為
法人、中央或地方機關時，其所屬專任人員具有律師資格並經法
院認為適當者，亦得為第三審訴訟代理人。


司法院資訊處製作；財團法人民間司法改革基金會備份。
